臺灣高雄地方法院民事判決　　　　　　 95年度重訴字第359號
原　　　告　鐘城工業股份有限公司
法定代理人　乙○○
被　　　告　丙○○
　　　　　　甲○○
當事人間損害賠償事件，本院於民國96年8 月16日言詞辯論終結
，判決如下：
    主  文
原告之訴駁回。
訴訟費用由原告負擔。
    事實及理由
一、原告主張：被告夫妻2 人於民國80年至86年間，任職於原告
    公司，分別擔任廠長及會計職務，竟利用瞭解原告公司內部
    之情況，分別以下列不法行為侵害原告之權利：(一)被告甲○○因即將生產而上班至86年1 月底，竟謊稱離職後沒有工作
    ，原告同情其將無工作，特別贈與被告甲○○新台幣（下同
    ）10萬元之慰問金，惟事後卻發現其已於86年2 月間在外成
    立新公司，違反兩造競業禁止之約定，而遭其詐騙10萬元。
    (二)被告丙○○於87年11月16日，偽造其與訴外人即原告法定
    代理人之妻丁○○就高雄縣大樹鄉○○○段146 之2 地號土
    地（下稱系爭土地）及地上物所簽立之買賣契約書，更改該
    契約書第6 條內容，致買賣系爭土地之土地增值稅須由丁○○負責繳納；嗣被告甲○○即向稅捐稽徵處舉發系爭土地與
    同段146 之1 地號土地變更為非農業使用，致使該146 之1
    地號土地所有人丁○○於88年2 月，遭高雄縣稅捐稽徵處以
    其非依法令將農地變更為非農地使用，課處原免徵土地增值
    稅2 倍之罰鍰2,921,100 元，而系爭土地所有人即被告丙○○則在同年3 月，被高雄縣稅捐稽徵處課以罰鍰3,885,700
    元，合計罰鍰6,806,800 元，均由原告繳納，致原告受有損
    害。(三)被告丙○○於88年10月10日，以收取系爭土地信託登
    記於其名下之佣金為由，自原告公司盜領保險金30萬元。(四)
    被告丙○○於離職後，自86年6 月26日起至88年10月10日止
    ，侵占原告公司所有車號XG-2217 號自用小貨車（下稱系爭
    車輛），供自己使用，致原告受有損害，以每日800 元計算
    ，原告僅請求16萬元之損害。爰依侵權行為之法律關係，請
    求被告連帶賠償損害而提起本訴等情，並聲明：被告應連帶
    給付原告7,366,800 元，及自支付命令送達之翌日起至清償
    日止，按週年利率5 ％計算之利息。
二、被告則以：原告曾以本件相同事實對被告提起損害賠償之訴
    ，前經本院以94年度重訴字第190 號判決原告敗訴確定，兩
    件訴訟屬同一事件，本件為前案確定判決效力所及，原告自
    不得提起本訴。又被告甲○○在86年1 月間生產後，因要離
    職，故由丁○○給付10萬元，作為其退休金及1 個月薪資，
    且雙方並未約定離職後6 個月內不得從事相關業務。被告丙○○並未偽造系爭土地之買賣契約書，因其有自耕農身分，
    故系爭土地先登記在被告丙○○名下，其後因離職之故，而
    於87年11月16日簽立買賣契約書，將系爭土地返還登記予丁○○，原告所提87年12月5 日之買賣契約書，並非其所簽，
    且被告甲○○並未向稅捐稽徵處檢舉，原告就系爭土地遭高
    雄縣稅捐稽徵處課以罰鍰乙事與其無關。至被告丙○○於88
    年10月10日，自丁○○收受價值30萬元之保單，係因丁○○
    將系爭土地借名登記在其名下時，彼此間所約定要給付之佣
    金30萬元，故在系爭土地返還登記後，丁○○乃將國泰人壽
    保單過戶予被告丙○○，以抵付上開佣金，並非被告盜領。
    另系爭車輛原本即為被告丙○○所使用，其於離職後因系爭
    土地尚未完成移轉登記，當時原告公司由丁○○實際經營，
    故經其同意，於系爭土地完成移轉登記後才交還系爭車輛，
    並非被告侵占等語，資為抗辯。並均聲明：如主文所示。
三、兩造不爭執之事項：
（一）被告丙○○、甲○○於80年至86年間任職於原告公司，分
      別擔任廠長及會計職務，而被告甲○○於86年1 、2 月間
      因即將生產而離職，自原告受領10萬元。
（二）系爭土地及高雄縣大樹鄉○○○段146 之1 地號土地均為
      農業用地，因變更為非農業用地使用，經高雄縣稅捐稽徵
      處對登記名義人課以罰鍰，該146 之1 地號土地登記名義
      人丁○○在88年2 月間被課以罰鍰2,921,100 元，系爭土
      地之登記名義人即被告丙○○在同年3 月間被課以罰鍰
      3,885,700 元，合計罰鍰6,806,800 元。惟經丁○○提起
      行政救濟後，業經撤銷原處分，並已註銷上開罰鍰。
（三）被告丙○○於88年7 月19日，將系爭土地移轉登記予丁○○，丁○○並給付價值30萬元之保單予被告丙○○。
（四）被告丙○○自86年6 月26日起至88年10月10日止，使用原
      告所有之系爭車輛。
四、兩造爭執之事項：
（一）原告起訴有無違反一事不再理原則？
（二）原告給付被告甲○○10萬元是否遭其詐騙而受有損害？
（三）原告以被告丙○○偽造系爭土地之買賣契約書及被告甲○○檢舉，致遭高雄縣稅捐稽徵處課以罰鍰6,806,800 元，
      而請求被告負連帶賠償責任，有無理由？
（四）被告丙○○有無盜領30萬元及侵占系爭車輛，致原告受有
      損害？
五、茲就上開爭執事項，本院分別判斷如下：
（一）原告起訴有無違反一事不再理原則？
      按當事人就已起訴之事件，於訴訟繫屬中更行起訴，固為
      民事訴訟法第253 條規定所不許，惟該條所禁止之重訴，
      自指同一事件而言。所謂同一事件，必同一當事人，就同
      一法律關係，而為同一之請求，若此三者有一不同，即不
      得謂為同一事件，而受重訴之禁止（最高法院86年度台上
      字第3088號判決要旨參照）。查原告之法定代理人乙○○
      雖曾以自己名義對被告提起損害賠償之訴，而對被告為同
      一之請求，業經本院以94年度重訴字第190 號判決駁回原
      告之訴，嗣經原告上訴後撤回上訴而確定等情，此為兩造
      所不爭執，並經本院調取上開民事卷宗查核屬實，堪信為
      真實。惟本件既係原告公司對被告起訴，並非由乙○○單
      獨起訴，當事人自屬不同，依前揭說明，尚不發生違背一
      事不再理之問題，故被告抗辯本件為前案確定判決效力所
      及，原告起訴違反一事不再理原則云云，並無可取。
（二）原告給付被告甲○○10萬元是否遭其詐騙而受有損害？
    1.按以侵權行為為原因，請求回復原狀或賠償損害者，應就
      其權利被侵害之事實負立證之責，此有最高法院19年上字
      第38號判例可資參照。本件原告主張被告甲○○因即將生
      產而離職，卻謊稱其離職後沒有工作，致原告贈與其10萬
      元，惟事後卻發現其在外成立新公司，違反兩造競業禁止
      之約定，而遭其詐騙10萬元云云，然為被告甲○○所否認
      ，並以該筆款項係其在原告任職之退休金及薪資等語置辯
      。查被告甲○○於86年1 、2 月間因將生產而離職，並曾
      自原告收受10萬元之事實，固為兩造所不爭執，惟原告之
      所以給付被告甲○○10萬元之原因，業據證人丁○○於本
      院證述：當時因甲○○即將生產，之後離職要在家帶小孩
      ，故乙○○跟伊就同意給她10萬元當作補償，由我們主動
      支付給甲○○，甲○○並未主動向我們索取等語明確（見
      本院卷第181 頁），是被告甲○○既未主動向原告索取款
      項，且參以原告之法定代理人乙○○於前案審理中自承：
      因伊事後發現甲○○有在外成立公司，所以反悔不想給她
      錢等語（見本院94年度重訴字第190 號民事卷第60頁），
      足認原告應係事後反悔，而欲向被告甲○○索回上開款項
      而已，自難謂被告甲○○有何施用詐術向原告騙取10萬元
      之情事。
    2.原告雖又主張因被告甲○○於離職後自行在外開設高威立
      公司，違反離職後6 個月內不可從事與原告公司相關業務
      之約定，其嗣後發現始知受騙云云。查被告甲○○固有擔
      任高威立公司之負責人，此為被告所不爭執，並有該公司
      之營利事業登記證可參（見本院卷第192 頁），惟依原告
      所提由乙○○、丁○○及被告丙○○所共同簽立之約定書
      觀之，該約定書第6 條僅約定：「如一定要離職，因工廠
      屬高困難度科技，弟方（即被告丙○○）必須六個月前預
      告」（見本院卷第191 頁），並無約定被告2 人於離職後
      不得從事與原告公司相關業務之工作，且觀諸該約定書僅
      有被告丙○○之簽名，並無被告甲○○之簽名，是以，原
      告執此主張兩造間有競業禁止之約定，及被告甲○○有違
      反競業禁止之約定，致其受騙云云，尚非可採。此外，原
      告並未提出其他證據足以證明被告有何詐騙行為，自難僅
      憑被告甲○○曾收受原告給付之10萬元，及被告2 人為夫
      妻關係，即遽認被告有共同詐欺之行為。
（三）原告以被告丙○○偽造系爭土地之買賣契約書及被告甲○○檢舉，致遭高雄縣稅捐稽徵處課以罰鍰6,806,800 元，
      而請求被告負連帶賠償責任，有無理由？
    1.按關於侵權行為賠償損害之請求權，以受有實際損害為成
      立要件，若絕無損害亦即無賠償之可言，此有最高法院19
      年上字第363 號判例可資參照。查原告主張被告丙○○偽
      造系爭土地之買賣契約書，將該買賣契約書第6 條關於負
      擔土地增值稅之主體由甲方（即丙○○）偽造成乙方（即
      丁○○），致系爭土地移轉時之土地增值稅須由買方丁○○負擔，嗣經被告甲○○舉發系爭土地與同段146 之1 地
      號土地變更為非農業使用，致丁○○、丙○○遭高雄縣稅
      捐稽徵處課以罰鍰合計6,806,800 元，均由原告繳納，並
      提出丁○○與被告丙○○簽立日期分別為87年11月16日、
      同年12月5 日之買賣契約書2 份為證（見本院卷第166 、
      167 頁）。惟依證人丁○○於本院之證述：系爭土地因為
      必須登記於有自耕農身分者之限制，所以才會登記在丙○○名下，後來因為丙○○要離職，方訂定買賣契約書回復
      登記於伊名下，由於登記在丙○○名下期間，曾以系爭土
      地為擔保品，用丙○○之名義去貸款及擔任連帶保證人，
      供原告使用，尚餘1950萬元之貸款未償還，故在86年11月
      16日訂定買賣契約書當時，伊同意約定所有的稅款皆由乙
      方即自己負擔，並由其大伯蔡澄甫簽立乙紙受款人為丙○○、面額1950萬元之票據作為擔保；至於86年12月15日訂
      定之買賣契約書是代書為送件過戶而製作，其上記載土地
      增值稅由甲方支付等字句，是代書依照一般習慣所寫，實
      際上因為系爭土地貸款所得之款項都是原告公司在使用，
      故伊與丙○○約定所有稅款均應由原告支付等語（見本院
      卷第181 、182 頁）。是以系爭土地之買賣契約書第6 條
      關於負擔土地增值稅之約定內容，既經被告丙○○與丁○○同意而約定，自難認被告丙○○有何偽造買賣契約之情
      事。至原告雖主張上開罰鍰係因被告甲○○向稅捐稽徵處
      檢舉所致，惟就此並未提出任何證據以實其說，況縱令原
      告之主張屬實，惟向主管機關檢舉不法行為，並非不法之
      侵害行為，尚難執此遽認被告甲○○有何侵權行為。
    2.況且，原告主張之上開罰鍰業經註銷已毋庸繳納乙節，業
      經證人丁○○證述：當時因為在上開土地上建工廠，被稅
      捐機關認定為非供農業使用，共計被課處6,806,800 元罰
      鍰，不知是否因他人檢舉才被發現，嗣對該罰鍰處分提起
      行政訴訟，訴訟期間因農發條例修正而取消該行政處分之
      罰則規定，故上開罰鍰均不用繳納等語（見本院卷第181
      、182 頁）；復經高雄縣政府稅捐稽徵處於96年8 月7 日
      以高縣稅土字第0960037758號函覆本院表示：「旨揭2 筆
      罰鍰案，係依修正前土地稅法第55條之2 規定所為裁罰，
      該法條於89年1 月26日經總統公布刪除，89年1 月28日該
      法條公布生效當時，上開罰鍰案提起行政救濟中且尚未裁
      罰確定，嗣後分別經財政部再訴願決定、台灣省政府訴願
      決定及本處撤銷原處分，依法將旨揭2 筆罰鍰註銷在案」
      （見本院卷第208 頁），足徵上開罰鍰案件業經註銷確定
      ，原告並未因繳納該罰鍰而受有損害。準此，原告既未實
      際受有損害，則其主張依侵權行為賠償損害請求權，請求
      被告連帶賠償，即屬無據。
（四）被告丙○○有無盜領30萬元及侵占系爭車輛，致原告受有
      損害？
    1.按民事訴訟如係由原告主張權利者，應先由原告負舉證之
      責，若原告先不能舉證，以證實自己主張之事實為真實，
      則被告就其抗辯事實即令不能舉證，或其所舉證據尚有疵
      累，亦應駁回原告之請求，此有最高法院17年上字第917
      號判例可參。查被告丙○○於88年7 月19日將系爭土地移
      轉登記予丁○○後，丁○○曾給付價值30萬元之保單予被
      告丙○○，此為兩造所不爭，並有上開保單及被告丙○○
      於88年10月10日書立之字據1 紙可佐（見本院卷第124 、
      168 頁）。原告雖執該字據主張被告丙○○有盜領行為云
      云，惟該筆金額乃因被告丙○○受託登記為系爭土地之名
      義所有權人，由丁○○允諾給付之佣金，業經證人丁○○
      於本院證述：因系爭土地是以被告丙○○之名義登記，為
      答謝丙○○，曾同意給他30萬元佣金，伊之前已幫丙○○
      買1 張保單，保費是伊在繳納，故將該保單價值讓給丙○○抵付上開佣金，丙○○在扣除30萬元後，有將剩餘之保
      單價值交還等語（見本院卷第182 、183 頁），核與被告
      丙○○所書立之字據所載：「本人（即丙○○）收到國泰
      保單於退保後，扣除丁○○土地登記使用本人名義願付本
      人酬金30萬元，餘額退還給丁○○」（見本院卷第168 頁
      ）等語相符，足見被告丙○○受領價值30萬元之保單，確
      係因系爭土地登記於其名下之佣金無訛。是以，被告丙○○收受丁○○給付之30萬元保單，既係因系爭土地登記於
      其名下之佣金，並未有何盜領之不法行為，更何況上開佣
      金係由丁○○所給付，實與原告無涉，且依該字據亦僅能
      證明被告丙○○確曾自丁○○領取價值30萬元之保單而已
      ，而原告復未能舉證證明被告確有盜領30萬元之行為，故
      其上開主張，顯屬無據，並不足採。
    2.原告雖主張被告丙○○於離職後，自86年6 月26日起至88
      年10月10日止，侵占原告公司所有系爭車輛使用，致原告
      受有損害云云。而查，被告丙○○對於確有使用系爭車輛
      之事實，固不爭執，惟其使用系爭車輛係經原告法定代理
      人之妻丁○○之同意乙節，業據證人丁○○於本院證述：
      原告公司實際上係由伊負責經營，系爭車輛是登記在原告
      公司名下，原本是供作丙○○上下班及工作使用之交通工
      具，丙○○離職時剛好在辦理系爭土地之過戶事宜，所以
      伊同意丙○○離職後繼續使用系爭車輛，待系爭土地過戶
      完成後再作結算，再由丙○○將系爭車輛返還，當時乙○○也知道系爭車輛都是由丙○○在使用，但其當時並未曾
      要求丙○○返還等語（見本院卷第181 、183 頁），核與
      被告丙○○所辯其使用系爭車輛確有經過丁○○之同意等
      情相符，且依被告丙○○於88年10月10日書立之字據記載
      ：「貨車及釘槍費用本人（即丙○○）負責歸還。」等語
      （見本院卷第168 頁），而被告丙○○確已於88年10月10
      日歸還系爭車輛，此為兩造所不爭執，堪信為真實。是被
      告丙○○使用系爭車輛之行為，既係經原告公司實際負責
      經營之丁○○同意，且乙○○對於被告丙○○離職後仍使
      用系爭車輛亦知之甚詳，並未表示反對之意，而被告丙○○於系爭土地辦理移轉登記予丁○○之後，亦已歸還系爭
      車輛，故尚難以被告丙○○於離職後仍繼續使用系爭車輛
      ，即遽認被告丙○○有何侵占之不法行為。此外，原告復
      未能舉證證明被告丙○○有何侵占系爭車輛之行為，則其
      主張被告侵占系爭車輛並請求賠償16萬元之損害，尚屬無
      據，即非可取。
六、綜上所述，本件原告未能舉證證明被告有何共同侵害其權利
    之不法行為，其上開主張均與侵權行為損害賠償請求權之要
    件不符。從而，原告基於侵權行為之法律關係，請求被告連
    帶給付7,366,800 元，及自支付命令送達之翌日起至清償日
    止，按週年利率5 ％計算之利息，為無理由，應予駁回。
七、本件事證已臻明確，兩造其餘攻擊防禦方法，核與判決之結
    果不生影響，爰不予逐一論述，併此敘明。
八、結論：原告之訴為無理由，依民事訴訟法第78條，判決如主
    文。
中　　華　　民　　國　　96　　年　　8 　　月　　24　　日
                        民事第二庭法  官  吳俊龍
正本係照原本作成。
如不服本判決，應於送達後20日內，向本院提出上訴狀並表明上
訴理由，如於本判決宣示後送達前提起上訴者，應於判決送達後
10日內補提上訴理由書（須附繕本）。
中　　華　　民　　國　　96　　年　　8 　　月　　24　　日
                                  書記官  邱秋珍
